【裁判字號】    89,判,1525
【裁判日期】    890512
【裁判案由】    農保
【裁判全文】
行  政  法  院  判  決                          八十九年度判字第一五二五號
    原      告  甲○○
                          送達.
    被      告  勞工保險局
右當事人間因農保事件，原告不服行政院中華民國八十七年八月十三日台八十七訴字
第四○○三九號再訴願決定，提起行政訴訟，本院判決如左︰
    主  文
再訴願決定及訴願決定均撤銷。
    事  實
緣屏東縣里港鄉農會申報加入農民健康保險之被保險人陳來好（為原告之母）因腦部
下丘旁及斜台部腦膜瘤成殘，於八十六年一月二十五日向被告申請殘廢給付，經被
告依所檢附財團法人長庚紀念醫院高雄分院（以下簡稱長庚高雄分院）八十五年十二
月十九日出具之農民健康保險殘廢診斷書之記載，並派員訪查結果，以陳來好殘廢程
度符合殘廢給付標準表第六項第二等級，應領殘廢給付一、○○○日，計新台幣（下
同）三四○、○○○元，並以其殘廢後已無法繼續從事農作，依農民健康保險條例第
三十九條規定，保險效力即行終止，應依同條例施行細則第十八條規定，自八十六年
二月二十日起予以退保，以八十六年二月二十七日八六保受字第六○○四六○八號函
屏東縣里港鄉農會，並副知陳來好。原告就所核定殘廢等級及給付標準部分不服，以
陳來好於腦瘤手術後，身體日差，日常生活無法自理，皆由其父照護，且主治醫師已
證明陳來好「上肢無力，無法拿筷子，下肢無力，無法行走，力喪失」，應符合殘
廢等級第一級，且陳來好力喪失程度，亦應符合升等至第一級之殘廢給付等語，向
農民健康保險監理委員會（以下簡稱監理會）申請審議。該會以依長庚高雄分院開具
之殘廢診斷書及勞保局之訪查資料，顯示陳來好四肢無力，言語困難，終日臥床，日
常生活無法自理，力也減弱，為維持生命必要之日常生活活動之一部須他人扶助，
如餵食，但仍無需經常醫療護理及專人周密照護，被告原核定並無不當，乃以農監
審字第二一四六號審定書駁回其申請。原告不服，依法提起訴願、再訴願，遞遭決定
駁回，遂提起行政訴訟。茲摘兩造訴辯意旨於次：
原告起訴意旨略謂︰一、按農民健康保險條例第三十六條第一項規定：「被保險人因
遭遇傷害或罹患疾病，經治療終止後，如身體遺存障害，適合殘廢給付標準規定之項
目，並經保險人自設或特約醫療機構診斷為永久殘廢者，得按其當月投保金額，依同
表規定之殘廢等級及給付標準，一次請領殘廢補助費。」又同條例第三十七條第二款
至第五款以同一傷病合併升等之規定乃為「被保險人身體遺存障害，『同時』適合殘
廢給付標準表之．．．給與之。」明文記載乃身體遺存障害，同時適合給付標準，得
合併升等，但最高以第一等級給與之。試問腦瘤開刀致四肢成殘終日臥床，是否已符
合殘廢給付標準表第五項之規定，又言語困難，亦符合第四十一項殘廢標準，又力
喪失（右眼眼前手動一○○公分，左眼為○．三，且有不正常野，有診斷書為憑）
不也符合標準表第十七項規定，上述種種何以屬標準表第六項第二等級之標準呢﹖二
、又被告派員實地查訪時也親眼見著言語困難、終日臥床、日常生活無法自理及力
減弱等，何以承辦人員欲將實情扭曲，強詞奪理，更可惡者是其主管機關而不見，
聽而不聞，是否行政人員可以有此一行為呢﹖權利之明確，何以有業務上之疏失，令
原告百思不解。三、按法令之規定與事實在在符合第一等級之事實，請鈞院秉持農民
健康保險條例立法精神及憲法對人民各項權利應予保障之精神，若原告誤解法令必將
撤回，不予追究，若事實法令規定明確，資料正確，絕無造假，請司法單位秉持公正
的原則讓中華民國所定之各項法律得以昭彰，實為大有為之政府。四、綜上所陳，請
鈞院判決將原處分及一再訴願決定均予撤銷等語。
被告答辯意旨略謂︰一、依照農民健康保險條例第三十六條規定：「被保險人因遭受
傷害或罹患疾病，經治療終止後，如身體遺存障害，適合殘廢給付標準規定之項目，
並經保險人自設或特約醫療機構診斷為永久殘廢者，得按其當月投保金額，依同表規
定之殘廢等級及給付標準，一次請領殘廢補助費。」又依照農民健康保險殘廢給付標
準表「精神、神經障害」第五項規定為：「中樞神經系統機能遺存極度障害，終身不
能從事任何工作，經常需醫療護理或專人周密照護者。」第六項規定為：「中樞神經
系統機能之病變，引起截癱或偏癱，致終身不能從事任何工作，日常生活需人扶助者
。」另又依附註第一項規定，「精神、神經障害等級」之審定基本原則：「綜合其病
灶症狀，對於永久喪失勞動能力與影響日常生活或社會生活活動狀態及需他人扶助之
情況定其等級。」又同項(一)因重度精神、神經障害，為維持生命必要之日常生活活動
，全須他人扶助者，適用第一等級。(二)因高度精神、神經障害，為維持生命必要之日
常生活活動之一部須他人扶助者，適用第二級。二、本案據長庚高雄分院開具之殘廢
診斷書載，陳來好因腦部下丘旁及斜台部腦膜瘤於八十四年五月三十日行開顱手術
，八十四年六月七日出院後力逐漸喪失，四肢無力，上肢無力，無法拿筷子，下肢
無力，無法行走（上肢肌力三至四分，下肢肌力二至三分），日常生活皆須人照料。
又其矯正後力右眼眼前一○○公分辨指數，左眼零點參。另據被告派員訪查，陳來
好四肢無力，並漸萎縮已喪失運動機能，言語困難，終日臥床，日常生活等均無法自
理，力喪失，已無農作能力，被告依其上述診斷遺存之障害情形綜合審定陳來好殘
廢程度符合殘廢給付標準表第二等級。三、本案原告甲○○主張：「陳來好腦膜瘤開
刀致四肢成殘，應符合殘廢等級第一等級，且力喪失亦符合升等至第一等級之殘廢
給付」乙節，惟查依陳來好所附殘廢診斷書記載及被告派員訪查資料，顯示陳來好四
肢無力，言語困難，終日臥床，日常生活無法自理，力也減弱，為維持生命必要之
日常生活活動之一部須他人扶助，如「餵食」，其殘廢程度應僅達高度障害程度符合
第二等級，未達需經常醫療護理及專人周密照護之第一等級。又其係申請「精神、神
經身體障害系列」之殘廢項目，而有關「精神、神經障害等級」之審定基本原則，係
綜合其病灶症狀判定其殘廢等級，不得以同一事故原因造成之殘廢，而分別適用不同
之殘廢給付項目。四、綜上論結，原告之訴為無理由，請依法駁回其訴訟等語。
    理  由
按因不服中央或地方機關之行政處分而循訴願或行政訴訟程序謀求救濟之人，依現有
之解釋判例，固包括利害關係人而非專以受處分人為限，所謂利害關係乃指法律上之
利害關係而言，不包括事實上之利害關係在內。本院七十五年判字第三六二號著有判
例。本件屏東縣里港鄉農會申報加入農民健康保險之被保險人陳來好（為原告之母）
因腦部下丘旁及斜台部腦膜瘤成殘，於八十六年一月二十五日向被告申請殘廢給付
，經被告依所檢附長庚高雄分院八十五年十二月十九日出具之農民健康保險殘廢診斷
書之記載，並派員訪查結果，以陳來好殘廢程度符合殘廢給付標準表第六項第二等級
，應領殘廢給付一、○○○日，計三四○、○○○元，並以其殘廢後已無法繼續從事
農作，依農民健康保險條例第三十九條規定，保險效力即行終止，應依同條例施行細
則第十八條規定，自八十六年二月二十日起予以退保，以八十六年二月二十七日八六
保受字第六○○四六○八號函屏東縣里港鄉農會，並副知陳來好。原告就所核定殘廢
等級及給付標準部分不服，以陳來好於腦瘤手術後，身體日差，日常生活無法自理，
皆由其父照護，且主治醫師已證明陳來好「上肢無力，無法拿筷子，下肢無力，無法
行走，力喪失」，應符合殘廢等級第一級，且陳來好力喪失程度，亦應符合升等
至第一級之殘廢給付等語，向監理會申請審議。該會以依長庚高雄分院開具之殘廢診
斷書及勞保局之訪查資料，顯示陳來好四肢無力，言語困難，終日臥床，日常生活無
法自理，力也減弱，為維持生命必要之日常生活活動之一部須他人扶助，如餵食，
但仍無需經常醫療護理及專人周密照護，被告原核定並無不當，乃以農監審字第二
一四六號審定書駁回其申請，訴願決定及再訴願決定亦從實體上遞予駁回原告之一再
訴願，固非無見。惟查，被告八十六年二月二十七日八六保受字第六○○四六○八號
函屏東縣里港鄉農會（即投保單位），並副知陳來好（即被保險人），依法投保單位
屏東縣里港鄉農會及被保險人陳來好，同為該處分有法律上之利害關係人，若對之表
示不服，主張該處分不當或違法致損害其權利，因而申請審議，固非法所不許，但被
保險人陳來好雖為原告之母（此乃原告之主張），但並不因此使該處分與原告有當然
之法律上利害關係，而得以其自己之名義對被保險人陳來好農保事件之處分申請審議
及行政爭訟。監理會於審議時未詳究原告係以被保險人陳來好之代理人身分申請審議
，或係以其自己之名義對被保險人陳來好農保事件申請審議，以便決定係應命其提出
合法之委任狀，或係應審究其申請審議是否屬當事人不適格，即從實體上駁回原告之
申請審議，自有未洽，訴願決定、再訴願決定就此未予詳究，遞予維持，亦嫌疏略，
爰將再訴願決定及訴願決定均予撤銷，由訴願機關查明後另為適法之決定，以期適法
。
據上論結，本件原告之訴為有理由，爰依行政訴訟法第二十六條前段，判決如主文。
中    華    民    國     八十九      年      五      月      十二       日
                    行 政 法 院 第 六 庭
                                審 判 長 評  事      鍾  曜  唐
                                         評  事      徐  樹  海
                                         評  事      高  啟  燦
                                         評  事      蔡  進  田
                                         評  事      劉  鑫  楨
右  正  本  證  明  與  原  本  無  異
                                         法院書記官  陳  盛  信
中    華    民    國     八十九      年      五      月      十五       日


司法院資訊處製作；財團法人民間司法改革基金會備份。
